【裁判字號】    94,交聲,128
【裁判日期】    950907
【裁判案由】    違反道路交通管理處罰條例聲明異議
【裁判全文】
臺灣桃園地方法院交通事件裁定         94年度交聲字第128號
原處分機關  交通部公路總局臺北區監理所
受處分人即
異  議  人  甲○○
上列受處分人因違反道路交通管理處罰條例案件，對於交通部公
路總局臺北區監理所民國九十四年三月十七日所為之處分（原處
分：北監營字第裁40-C00000000號），聲明異議，本院裁定如下
：
    主  文
異議駁回。
    理  由
一、聲明異議意旨略以：受處分人即異議人甲○○於民國九十四
    年一月十七日經警舉發違反道路交通安全規則因而肇事致人
    一案之舉發有誤，異議人於同日駕駛車號FQ-283號營業用曳
    引車完全合乎規定，而係行經臺北縣新店市○○路三十五號
    旁，因車輛機件故障而導致失控，致發生本件道路交通事故
    ，且當地禁制標示為七時至二十一時大貨車禁止進入，而本
    件道路交通事故係於上午六時十分發生，並無闖入禁區肇事
    ，員警竟胡亂開單，並說上級指示。原處分機關在異議人被
    訴業務過失致死案件尚未經法院判決，且未經鑑定機關鑑定
    異議人就本件道路交通事故之發生有無過失之前，即對異議
    人裁罰，其認事用法殊有違誤。為此，請求撤銷原處分等語
    。
二、原處分機關交通部公路總局臺北區監理所裁罰意旨略以：異
    議人於民國九十四年一月十七日上午六時二十五分許，駕駛
    上開曳引車行經臺北縣新店市○○路三十五號旁，有「違反
    道路交通安全規則肇事致人死亡」之違規行為，經舉發機關
    舉發並移送本所，調查屬實，遂依道路交通管理處罰條例第
    六十一條第一項第四款、第六十七條第三項規定，對異議人
    裁處吊銷駕駛執照，一年內禁考等語。
三、按汽車駕駛人，駕駛汽車違反道路交通安全規則、第三十三
    條之管制規則，因而肇事致人死亡者，吊銷其駕駛執照，一
    年內不得考領駕駛執照，道路交通管理處罰條例第六十一條
    第一項第四款及第六十七條第三項分別定有明文。又道路交
    通管理處罰條例第六十一條及第六十七條規定前於九十四年
    十二月二十八日經修正公布，定於九十五年七月一日施行，
    比較修正前、後道路交通管理處罰條例第六十一條第一項第
    四款規定，除修正後增列「第三十三條之管制規則」外，其
    餘構成要件並未修正，於本件適用之結果亦無不同；比較修
    正前、後道路交通管理處罰條例第六十七條第三項規定，除
    修正後增列部分條款規定外，於本件適用之結果亦無不同。
    再依行政罰法第五條規定：「行為後法律或自治條例有變更
    者，適用行政機關最初裁處時之法律或自治條例。但裁處前
    之法律或自治條例有利於受處罰者，適用最有利於受處罰者
    之規定。」又交通聲明異議案件本質上屬於行政訴訟之撤銷
    訴訟，而撤銷訴訟判斷行政處分合法性之基準時，實務見解
    係採原處分發布時之事實或法律狀態為準（改制前行政法院
    六十年判字第三七四號、七十二年判字第一六五一號判例意
    旨可資參照）。是本件中，原處分機關於九十四年三月十七
    日依修正前道路交通管理處罰條例第六十一條第一項第四款
    、第六十七條第三項規定對異議人予以裁罰，並無新舊法比
    較問題，且其作成亦符合該時仍有效施行之法律，自屬適法
    ，合先敘明。
四、經查：
  (一)本件異議人確有於九十四年一月十七日上午六時二十分許，
    駕駛上開曳引車，其後拖載車號JC-63 號營業半拖車，並載
    運級配土石，明知行車前應注意煞車、喇叭裝置等須詳細檢
    查確實有效，以確保行車安全，復應注意臺北縣新店市○○
    路三十五號附近路段為下坡路段，行車速度不得超過該地速
    限每小時二十公里，裝載物品不得超過核定之總連結重量三
    十五噸，且依當時天候為晴，路面無障礙物、無缺陷，視距
    良好，無不能注意之情形，竟疏未注意上開半聯結車煞車、
    喇叭裝置未能確實有效運作，復裝載三十八噸之級配土石已
    逾核定載重量三噸，仍沿臺北縣新店市○○路由北往南方向
    ，且以超過二十公里限速之時速前進行駛，行經該路段三十
    五號旁之下坡過彎路段，適被害人張德鐸騎乘車號BH P-755
    號重型機車，沿安祥路行駛於同向右側車道，此時異議人因
    煞車系統及喇叭無法有效運作，乃欲撞及右側山壁以停車，
    造成車體向右側傾倒，遂碰撞壓倒在同向右側行駛之被害人
    及機車，造成該半聯結車連同被害人及機車向右前滑向山路
    旁，異議人所駕駛之上開半聯結車掉落於坡坎下民宅處，致
    被害人顱骨骨折併顱內出血，於到醫院前死亡一節，業經本
    院調取臺灣臺北地方法院九十四年度交訴字第八一號交通事
    件（下稱另案刑事案件）卷宗暨所附之臺灣臺北地方法院檢
    察署（下稱臺北地檢署）九十四年度偵字第二三六號偵卷
    、九十四年度相字第五十三號偵卷、臺北縣警察局現場勘查
    報告等卷證，並核閱該等卷內所附之本件道路交通事故調查
    報告表（一）及（二）、交通事故補充資料表、財團法人天
    主教耕莘醫院病患死亡通知單、現場照片等件屬實，復依臺
    北縣政府警察局新店分局現場勘查報告及其檢附之現場照片
    以及臺北地檢署檢察官履勘現場筆錄記載：聯結車的刮地痕
    一直延伸到機車位置下方的坡坎等語附卷足憑。又依BHP-75
    5 號機車行進方向，及最後位置於新店市○○路三十五號前
    （下坡方向右側山壁旁），以及該機車車龍頭斷裂和車體嚴
    重毀損，及事故現場散落物情形，研判該機車曾遭外力碰撞
    ，且車頭部分遭重壓，造成車頭斷裂；現場土黃色油漆轉移
    痕與JC -63號半拖車顏色相符，織物刮擦轉移痕與BHP-755
    號機車倒地處發現的護網型態相符、青綠色油漆轉移痕跡與
    FQ-283號曳引車車頭顏色相符，可知上開半聯結車曾翻覆而
    車體刮擦地面形成柏油路面上油漆及織物的轉移痕跡；BHP-
    755 號機車左側車尾高約七十至七十五公分有二處土黃色油
    漆轉移痕跡，與JC-63 號半拖車顏色相符，而JC-63 號半拖
    車右側藍色油漆轉移痕跡，與BHP-755 號機車車殼顏色相符
    ，研判BHP-755 號機車左側與JC-63 號半拖車右側發生碰撞
    或接觸等節，亦有內政部警政署刑事警察局九十四年七月八
    日刑鑑字第0940036224號鑑定書、刑事案件證物採驗紀錄表
    及現場勘查報告等件在卷可憑，另上開半聯結車二條氣壓式
    煞車管線有破裂情形，亦有前開現場照片及臺北縣政府警察
    局新店分局九十四年一月二十日北縣警店刑字第0940001666
    號函等件附卷可考。而被害人因本件道路交通事故造成顱骨
    骨折併顱內出血，因而於送到醫院前死亡，亦經臺北地檢署
    檢察官督同檢驗員相驗無訛，並製有相驗筆錄、驗斷書、相
    驗屍體證明書及相驗報告書等件在卷足憑。
  (二)按行車前應注意方向盤、煞車、輪胎、燈光、雨刮、喇叭、
    照後鏡及依規定應裝設之行車紀錄器、載重計與轉彎、倒車
    警報裝置等須詳細檢查確實有效，九十五年六月三十日修正
    前道路交通安全規則（下稱修正前道路交通安全規則）第八
    十九條第一項第一款定有明文。異議人於另案刑事案件偵審
    中均坦承當時上開半聯結車之煞車系統及喇叭無法有效運作
    ，甚至坦承於行車前即發現喇叭及煞車系統有問題等語（參
    見臺北地檢署九十四年度偵字第二三六號偵卷第七五、七
    六頁、九十四年度相字第五十三號偵卷第五、四五頁、另案
    刑事案件卷第十八頁反面、七一、七二頁），且依前揭規定
    ，異議人在行車前應注意需詳細檢查煞車及喇叭裝置確實有
    效，而異議人既已供承上開半聯結車關於煞車部分已有多次
    維修紀錄，即表示該煞車系統確有問題隨時可能發生故障，
    為保護其他用路人及車輛之安全，異議人更應注意行車前確
    實檢查以確保煞車系統及喇叭確實有效，始得發車行駛，是
    當時異議人因煞車系統及喇叭無法有效運作等原因，而肇致
    本件道路交通事故，益徵其未盡前揭詳細檢查以確保有效之
    義務，堪可認定。
  (三)復按修正前道路交通安全規則第八十一條第一款規定：「半
    聯結車裝載之總聯結重量，不得超過曳引車及半拖車核定之
    總聯結重量。」，查異議人所駕駛之上開曳引車及半拖車之
    總連結重量為三十五噸，此有該車行照附卷可考（參見另案
    刑事案件卷第四一頁），而本件肇事當時該車係裝載三十七
    、三十八噸砂石級配，業據異議人陳明在卷（參見臺北地檢
    署九十四年度相字第五三號偵卷第五、四六頁），依前揭規
    定，足認異議人駕駛之上開聯結車顯係超重裝載一節，亦可
    認定。次按行車速度，依速限標誌或標線之規定，修正前道
    路交通安全規則第九十三條第一項前段亦定有明文。查前開
    臺北縣新店市○○路段之肇事地點，其速限為時速二十公里
    一節，有另案刑事案件卷內所附之現場照片及道路交通事故
    調查報告表（一）等件在卷可稽（參見臺北地檢署九十四年
    度偵字第二三六號偵卷第二十頁），並經異議人供明在卷
    （參見臺北地檢署九十四年度相字第五三號偵卷第四頁），
    而異議人當時車速過快一節，亦據其陳明在卷（參見臺北地
    檢署九十四年度相字第五三號偵卷第四五頁反面，另案刑事
    案件卷第七一頁），亦堪認異議人有未依速限行駛之違規行
    為。
  (四)又查，異議人駕駛營業半聯結車載送貨物，且領有營業聯結
    車駕駛執照，此有其駕駛執照影本一紙附卷可考（參見臺北
    地檢署九十四年度偵字第二三六號偵卷第十七頁），異議
    人既為從事駕駛業務之人，就上開攸關車輛是否得安全行駛
    之重要事項規定，自應較一般常人更應注意，以確保行車安
    全，而依本次道路交通事故發生當時之天候為晴，路面無障
    礙物、無缺陷，視距良好等節，亦有上開現場照片及道路交
    通事故調查報告表（一）等件在卷可稽，並無不能注意之情
    事，竟疏於注意，於行車前疏未檢查該連結大貨車之煞車、
    喇叭是否能確實有效運作，且異議人駕駛之聯結車裝載三十
    八噸之級配土石已逾核定載重量三噸，並以超過二十公里限
    速之時速前進行駛，致其發現煞車失靈時已無法控制車輛滑
    停至安全處所，而使前開半聯結車因碰撞壓倒同方向之被害
    人所駕駛之重型機車，造成被害人受到嚴重撞擊、擠壓而傷
    重不治死亡，是異議人之駕車肇事行為，顯有過失。又本件
    道路交通事故經送請臺灣省臺北縣區車輛行車事故鑑定委員
    會鑑定結果，亦認定異議人駕駛營業半聯結車，超載且超速
    行駛，行經彎道失控為肇事原因，被害人駕駛普通重型機車
    無肇事因素，有該鑑定委員會九十五年一月九日北縣鑑字第
    0945121836號鑑定意見書一份附卷可憑（參見另案刑事案件
    卷第四四—四七、六二—六五頁）。另被害人因本件道路交
    通事故造成如上所述之傷勢，而於送到醫院前死亡，已如前
    述，是異議人之過失行為，與被害人之死亡結果間，具有相
    當之因果關係，至為灼然。而本件道路交通事故所涉業務過
    失致人於死刑事案件，業經本院刑事庭及臺灣高等法院刑事
    庭審理後，同為前開認定，並判處異議人有期徒刑八月，此
    有本院九十四年度交訴字第八一號刑事判決書、臺灣高等法
    院九十五年度交上訴字第七三號刑事判決書各一份在卷可稽
    。準此以觀，堪認異議人確有疏未注意上開半聯結車煞車、
    喇叭裝置未能確實有效運作，復裝載三十八噸之級配土石已
    逾核定載重量三噸，因而肇事致人死亡之違規行為，堪以認
    定。
五、綜上所述，原處分機關依道路交通管理處罰條例第六十一條
    第一項第四款、第六十七條第三項規定，對異議人裁處吊銷
    駕駛執照，一年內禁考，其認事用法均無違誤，異議人猶空
    言否認有上揭交通違規行為，顯不足採，是異議人之異議為
    無理由，應予駁回。
據上論斷，應依道路交通管理處罰條例第八十七條第二項，道路
交通案件處理辦法第十九條，裁定如主文。
中    華    民    國    95    年    9     月    7     日
                        臺灣桃園地方法院交通法庭
                            法  官  林  家  賢
以上正本證明與原本無異。
如不服本裁定，應於裁定送達後五日內，向本院提出抗告狀（應
附繕本），抗告於臺灣高等法院。
                            書記官  常  毓  生
中    華    民    國    95    年    9     月    7     日


司法院資訊處製作；財團法人民間司法改革基金會備份。
